臺灣高等法院高雄分院刑事判決　　　　95年度上訴字第1642號
上　訴　人　臺灣高雄地方法院檢察署檢察官
被　　　告　甲○○
選任辯護人　周村來　律師
　　　　　　周元培　律師
上列上訴人因被告偽造文書等案件，不服臺灣高雄地方法院94年
度訴字第153 號中華民國95年7 月5 日第一審判決（起訴案號：
臺灣高雄地方法院檢察署93年度偵字第23986 號），提起上訴，
本院判決如下：
    主  文
上訴駁回。
    理  由
一、公訴意旨略以：甲○○係嘉豐冷凍冷藏股份有限公司（下稱
    嘉豐公司）派駐美國洛杉磯市之業務經理，負責嘉豐公司在
    美國之貨物銷售業務。緣嘉豐公司訂有信用／銷貨額度管理
    辦法，規定：「銷售人員對於客戶應依該辦法區分信用等級
    ，給予銷貨額度，初次交易須用現金，同時應徵信調查，發
    現有逾期未付款客戶或票期過長之客戶，應予特別警覺，並
    應隨時打聽同行且REVIEW其信用狀況，若發現其信用／營運
    狀況有異，應立即暫停交易並降低其銷貨額度等」，被告甲
    ○○身為美國地區之業務經理，自應對其客戶之信用隨時徵
    信調查，且其明知黃奕勇（英文名字Willam Lim）於民國（
    下同）90年間即以S.M Group 公司之名義，與嘉豐公司有交
    易往來，且積欠嘉豐公司新臺幣2,800 萬元之貨款尚未償還
    ，甲○○竟自92年8 月起，仍將貨物銷售予由黃奕勇所負責
    之Tappan Foods公司，並違反公司上開信用／ 銷貨額度管理
    辦法，對新客戶Tappan Foods公司給予30萬美金之交易額度
    ，並於交易期間，發現信用狀況有異後，並未立即暫停交易
    並降低其銷貨額度。嗣至92年10月6 日，Tappan Foods公司
    未償還之貨款累計已達美金50萬元，甲○○經該公司之財務
    長王家駿之催促下，乃交付Tappan Foods公司所簽發之支票
    數紙以清償部分貨款，惟其中1 紙面額美金50,100元之支票
    屆期竟跳票未兌現，被告甲○○身為嘉豐公司之業務經理，
    為掩飾其將貨物出售給單一客戶超過公司所規定之信用額度
    之事實，即將原出貨予Tappan Foods公司所開具之發票，買
    受人分別變造成「Tappan Foods Inc」、「Island Pacific
    Supermarket 」、「Family Loompya Crop 」、「C.A comi
    a Inc 」、「Lucky seafood supermarket 」、「CLB Paci
    fic Tradding CO 」（業經告訴代理人於94年3 月23日以陳
    報狀更正，惟未經檢察官當庭更正），以逃避嘉豐公司之查
    核。至同年10月31日止，甲○○共將價值美金1,082,959.54
    元之貨物銷售給Tappan Foods公司，其中價值美金525,250
    元之貨物，係於上開支票跳票後所銷售之貨物金額，致嘉豐
    公司未能收回之貨款達美金1,680,519.74元，而受有損害，
    因認被告甲○○所為係犯刑法第342 條第1 項之背信罪嫌及
    第216條、第210 條之行使變造私文書罪嫌。
二、按不能證明被告犯罪或其行為不罰者，應諭知無罪之判決；
    又行為之處罰，以行為時之法律有明文規定者為限，刑事訴
    訟法第301 條第1 項、刑法第1 條前段分別定有明文。次按
    一國之主權，原以該國之領域為界，基於主權作用所衍生之
    司法權，自亦應以該國之領域為行使之範圍，因此「領域原
    則」（又稱屬地主義）即成為國際間劃分管轄權（即司法權
    ）之標準，可對之審理訴究，他國不得侵犯，自其反面言之
    ，各國對發生在其領域外之犯罪行為，原則上自亦不得運用
    主權對之審判，始為妥當。依刑法第7 條之規定，我國人民
    於我國領域外若犯刑法第5 條、第6 條以外之罪，須其最輕
    本刑為3 年以上有期徒刑，且犯罪地之法律亦加以處罰者，
    始能適用我國刑法。倘我國人民在我國領域外犯刑法第5 條
    、第6 條以外之罪，最輕本刑未滿3 年有期徒刑之罪，即無
    我國刑法適用之餘地，依罪刑法定原則，應以被告行為不罰
    諭知被告無罪判決（最高法院83年度台上字第1660號判決參
    照）。
三、本件公訴意旨認被告甲○○涉犯行使偽造私文書、背信等罪
    嫌，無非以被告之供述，證人何山田、葉佳慶之證述，信用
    ／銷貨額度管理辦法、嘉豐人資課人事獎懲通告、請求付款
    文件、嘉豐公司美國子公司工作說明書、銷貨資料、Tappan
    Food Inc. 簽發支票因存款不足遭退票之通知及支票影本、
    變造前後之提單、發票等為其主要論據，並認本件被告上揭
    犯行，均須在美國以傳真及e-mail方式向嘉豐公司傳真「買
    受人訂單數量品名」後回傳至美國，由被告簽名確認後再傳
    回總公司，銷售訂單始行生效，總公司才通知工廠出貨，足
    徵被告犯行仍有部分係在中華民國領域內，依法自可追訴處
    罰為論據。訊據被告對於其經嘉豐公司派任美國成立子公司
    擔任業務經理，期間有與黃奕勇為業務往來，並開立發票，
    渠並更改凍庫提單及凍庫貨品移轉通知單，而買受人貨款迄
    今尚未全部付清之事實固供承不諱，惟堅決否認有何上揭犯
    行，辯稱：出貨單部分固有更改，但該此犯行皆係在美國所
    為，臺灣並無管轄權；發票部分渠本身有權更改，並不構成
    變造私文書罪嫌；再者，渠與嘉豐公司間係僱傭關係，並非
    代理關係，並不構成背信罪嫌；公訴人所指渠傳回嘉豐公司
    之資料，係美國子公司向嘉豐公司訂貨資料等語。被告之選
    任辯護人則以：本件之行為地及結果地皆在美國，臺灣並無
    管轄權；另公訴人提出之「買受人訂單數量品名」係母子公
    司間貨物往來之訂單，與被告在美國子公司業務行為係兩回
    事；且被告從未見過信用銷貨額度管理辦法，被告縱在美國
    更改提貨單，但黃奕勇本即向被告表示係該6 家公司要購買
    ，被告僅係更改為符合實際之情形，並無變造私文書之犯意
    ，發票部分被告本即有權製作等語。
四、經查：
   (一)按Gallant Ocean International Inc.（下稱G.O.I） 係
     由嘉豐公司出資，依美國加州法令設立之獨立法人乙節，
     業據證人何山田於原審審理時結證稱：在國外一定要登記
     公司，且須向美國政府報稅，子公司之財務與嘉豐公司各
     自獨立的，伊係把子公司當成另1 個法人人格，子公司需
     要資金時，嘉豐公司係以應收帳款項目支出，貨款部分在
     嘉豐公司之會計項目上亦係以應收帳款表示，母公司可向
     子公司請求該筆款項，子公司賺的錢係以列在總公司長期
     投資獲利之科目等語甚明（見原審卷(二)第65頁、第80至82
     頁），復有G.O.I 登記資料卡、對外投資（報備）應檢附
     查核清單、對外投資報備申請書、投資人名冊、中國信託
     商業銀行匯出匯款交易憑證、經濟部投資審議委員會函（
     見原審卷(一)第171 至184 頁）、G.O.I 在美設立相關資料
     暨中文譯本及認證資料（見原審卷第43至54頁）在卷足憑
     ，是嘉豐公司與G.O.I 公司確分屬獨立之2 家公司，其法
     人人格自不相同。
   (二)被告於原審審理時供稱：G.O.I 公司在美國，係以G.O.I
     名義對外營運，伊對外稱G.O.I 業務經理，渠薪資係由G.
     O.I 給付；G.O.I 與嘉豐公司之合作關係分成兩種，一種
　   係由嘉豐公司將貨物出口至G.O.I ，由該公司將貨物出售
     ；另一種係G.O.I 據其所需貨物數量品名，由該公司出名
     向嘉豐公司訂購，再由嘉豐公司出貨予G.O.I ，帳面上係
     公司對公司，G.O.I 並須給付價款予嘉豐公司等語（見原
     審卷(一)第157 頁）。而證人何山田於原審審理時亦結證稱
     ：銷售確認單之買賣當事人係美國子公司及臺灣總公司。
     在美事業一部分係以美國公司名義售貨，一部分係以臺灣
     總公司名義售貨，被告在臺本即負責部分美國進口商訂單
     ，渠到美國之後繼續負責此部分業務，並由總公司視訂單
     多寡給付津貼，另外被告亦須在美國市場從事內銷，銷售
     美國子公司產品，此部分業績津貼係由美國子公司支出，
     本件犯行部分應係被告在美國業務部分，係由被告以銷售
     確認書下單給臺灣，由臺灣出貨，被告再將貨櫃交予客人
     ，嘉豐公司係以市場上價錢即一般行情販賣予美國子公司
     ，有時為了支持美國子公司即會以成本價售出。而被告於
     92年5 月以後在嘉豐公司之薪資條僅羅列業務工作津貼，
     係因被告在美尚負責在臺出口訂單，其餘薪資部分，因慮
     及美國報稅問題，係由美國子公司支出等語（見原審卷(二)
     第68頁、第83至85頁），核與被告供述並無不符，則被告
     係以G.O.I 公司名義向嘉豐公司訂貨，嘉豐公司再依銷售
     確認單所示出貨予G.O.I 公司無訛。又證人陳醒瀚於原審
     審理時亦結證稱：美國公司若接獲訂單，會向臺灣總公司
     詢價，臺灣總公司亦會回覆伊等可以接受之價格，倘若雙
     方確認金額、數量及目的地，即由伊製作銷售確認書，傳
     真予被告簽署後傳回臺灣總公司作確認，伊等即會依照合
     約所載出貨，一般係將美國公司當作一個獨立的公司在運
     作，伊等係利潤中心制度，該銷售確認單係臺灣總公司與
     美國公司銷售之憑證，雖伊等與美國子公司係母子公司之
     關係，然每個買賣都要分的很清楚，此為嘉豐公司之標準
     作業程序，訂單確認後，美國子公司就每筆交易皆須付款
     予嘉豐公司，係於交易一段期間後逐筆計算，伊等係以D/
     A 方式出貨，伊等出貨一段期間被告再把貨款匯過來，有
     時係單筆匯，有時係多筆匯，但一定要沖掉出貨金額，至
     於美國子公司銷貨金額嘉豐公司並不會理會，美國子公司
     可自行決定售貨之對象及價格等語（見原審卷(二)第69至72
     頁），復有銷售確認單1 份（見同上卷第164 、165 頁）
     、薪資條12張（見同卷第138 至148 頁）在卷可稽。足見
     ，嘉豐公司與G.O.I 均具獨立之法人人格，G.O.I 雖係嘉
     豐公司之子公司，惟其間業務往來係由G.O.I 以其本人名
     義向嘉豐公司訂購貨物資以銷售在美客戶等情，應堪認定
     。
     益徵G.O.I 與嘉豐公司及G.O.I 與該公司在美客戶間之交
     易行為，分屬不同之買賣關係，被告代表G.O.I 與嘉豐公
     司之交易行為雖跨越國境，然此亦與G.O.I 與該公司在美
     客戶間之交易行為無關。公訴人以被告均須在美國以傳真
     及e-mail與嘉豐公司聯絡「買受人訂單數量品名」，由嘉
     豐公司填寫「銷售確認單」後回傳美國，再由被告簽名確
     認後傳回嘉豐公司，銷售訂單始行生效，暨證人何山田於
     原審審理時所證：所有國外事務都由國內管理，G.O.I 扮
     演的角色類似嘉豐公司的發貨倉儲，其應收帳款、庫存都
     要報回嘉豐公司等語，而認被告本件犯行係在國境內云云
     ，容有誤會。
   (三)被告係由嘉豐公司派駐美國G.O.I 擔任經理一職，任職期
     間在臺繼續領有薪資，並投保勞、健保等情，固據證人何
     山田於原審審理時結證甚明（見原審卷(二)第60頁），並有
     被告91年12月至92年11月各類所得扣繳暨免扣繳憑單、勞
     工保險加保申報表、全民健康保險退保申報表各1 份在卷
     足憑。然查，G.O.I 係由嘉豐公司出資，依美國法令設立
     登記之獨立法人，已如上述。則嘉豐公司與G.O.I 各具獨
     立人格，不因兩公司間具有經濟、人事上之從屬關係而異
     其認定。且被告在美國之業務係本於G.O.I 經理身分，得
     自行決定業務之對象及價格，並可開立發票、冷凍提單及
     凍庫貨品移轉通知單等情，已據證人何山田於原審審理結
     證稱：美國子公司在美國係以G.O.I 名義對外營運，被告
     在美國子公司，係以負責該事業單位之經營與管理，本件
     背信部分犯行，被告應係以美國公司名義售貨等語明確（
     見同上卷第68頁），則被告在美國本於G.O.I 經理身分所
     為之交易，顯係代表G.O.I 所為，而與嘉豐公司無涉。再
     參諸被告與黃奕勇接洽買賣，黃奕勇因買賣所簽發之支票
     皆存入G.O.I 帳戶，此有退票理由單（見93年度他字第21
     81號卷第38至47頁）在卷可考，益證黃奕勇亦係以 G.O.I
     為買賣之對象，則被告所為，縱涉有背信罪嫌，亦係違反
     其身任G.O.I 經理人之任務，破壞渠與G.O.I 間之信賴關
     係，而生損害於G.O.I 之財產利益，其背信行為之行為地
     及結果地均在美國。嘉豐公司固因投資G.O.I 而受有損失
     ，惟其損失並非G.O.I 之「本人財產或其他利益」，而係
     因為轉投資損益計算之間接損失，自不能謂為背信之直接
     結果，故在認定刑法第342 條第1 項之「致生損害於本人
     財產或其他利益」之行為結果時，此「本人」自係指G.O.
     I ，而非指投資者之嘉豐公司，是其犯罪結果地亦係在我
     國領域外之美國無疑。是嘉豐公司縱因被告背信犯行間接
     受害，亦難執被告於美國之本件犯行，遽認其行為地及結
     果地部分在我國境內，為刑法效力所及。故本件被告縱成
     立背信罪，其犯罪之行為地及結果地均在我國領域之外，
     至為明確。
   (四)又被告變造出貨發票上原載TAPPAN名稱為上開6 家公司名
     義一節，縱屬實情，惟被告係於擔任G.O.I 經理任內更改
     上開發票之買受人並持以行使，因變造私文書及行使變造
     私文書之行為均係即成犯，於偽造或行使時，其犯罪即完
     成，則公訴事實所指被告之犯罪行為地、結果地，即均在
     中華民國領域外之美國，所犯並非刑法第5 條所列之罪，
     又其本刑均非最輕本刑為3 年以上有期徒刑之罪，依刑法
     第5 條、第7 條之規定，亦難適用中華民國刑法予以論處
     。
   (五)綜上所述，本件被告係在美國國境內，與黃奕勇進行業務
     行為及行使變造之發票，其犯罪之行為地及結果地均在我
     國領域之外，其在我國領域外犯刑法第5 條、第6 條以外
     之罪，其最輕本刑為未滿3 年有期徒刑之罪，即無我國刑
     法適用之餘地，依罪刑法定原則，屬我國刑法所不罰，揆
     諸首揭說明意旨，應以被告行為不罰，應諭知被告無罪判
     決。
五、原審因而以被告行為不罰，而為被告無罪之諭知，核無違誤
    ；檢察官循告訴人嘉豐冷凍冷藏股份有限公司具狀請求上訴
    意旨，猶執前詞，指摘原判決不當，為無理由，應予駁回。
據上論斷，應依刑事訴訟法第368 條，判決如主文。
本案經檢察官許月雲到庭執行職務。
中　　華　　民　　國　　96　　年　　1 　　月　　10　　日
                  刑事第四庭    審判長法官　蕭權閔
                                      法官　陳吉雄
                                      法官　林水城
以上正本證明與原本無異。
如不服本判決應於收受本判決後10日內向本院提出上訴書狀，其
未敘述上訴理由者，並得於提起上訴後10日內向本院補提理由書
狀（均須按他造當事人之人數附繕本）「切勿逕送上級法院」。
中　　華　　民　　國　　96　　年　　1 　　月　　10　　日
　　　　　　　　　　　　　　　　　　書記官　吳新貞
